臺灣高等法院民事判決　　　　　　　95年度保險上易字第43號
上　訴　人　甲○○
訴訟代理人　李蕙君律師
被上　訴人　國泰世紀產物保險股份有限公司
法定代理人　丙○○
訴訟代理人　乙○○
上列當事人間給付保險金事件，上訴人對於中華民國95年11月10
日台灣基隆地方法院95年度保險字第1號第一審判決提起上訴，
本院於96年3月6日言詞辯論終結，判決如下：
    主      文
上訴駁回。
第二審訴訟費用由上訴人負擔。
    事實及理由
一、上訴人起訴主張：伊為被保險人高淑芬之女，而被保險人高
    淑芬生前於民國（下同）93年8月31日向被上訴人投保團體
    傷害保險（下稱系爭保險契約），保險期間自93年8月31日
    起至94年8月31日止，並約定被保險人高淑芬一般意外死殘
    保額為新台幣（下同）100萬元，伊為系爭保險契約之受益
    人。詎被保險人高淑芬於94年7月16日晚上於自家浴室跌倒
    頭部受傷並導致顱內出血，經送往財團法人長庚紀念醫院基
    隆分院（下稱基隆長庚醫院）急救無效當日死亡，次日經檢
    察官會同法醫師進行相驗，製作相驗屍體證明書（下稱系爭
    相驗屍體證明書），並記載：「直接引起死亡之原因：顱內
    出血」、「先行原因：頭挫重傷、跌倒」，經伊向被上訴人
    申請被保險人高淑芬意外身故之保險金，詎被上訴人竟以被
    保險人高淑芬身故非外傷所致，不屬於系爭保險契約所承保
    之範圍為由，而拒絕理賠。爰依系爭保險契約為本件之請求
    ，並聲明：被上訴人應給付上訴人100萬元 ，及自94年8月1
    日起至清償日止，按年息10%計算之利息 。被上訴人則以：
    被保險人高淑芬係因高血壓引起腦幹出血（即俗稱腦中風）
    致死，並非意外死亡，不屬於系爭保險契約承保範圍，伊自
    不負保險理賠責任等語，資為抗辯。
二、原審駁回上訴人之訴，上訴人不服，提起上訴，聲明：原判
    決廢棄。被上訴人應給付上訴人100萬元，及自94年8月1日
    起至清償日止，按年息10%計算之利息。被上訴人則聲明：
    上訴駁回。
三、上訴人主張之上開事實，固據其提出系爭保險契約、保險單
    、投保名冊、戶籍謄本、相驗屍體證明書、被上訴人函文及
    台灣基隆地方法院檢察署相驗卷宗為證（ 原審卷第6頁至第
    10頁、第17頁、第18頁、第57頁至第65頁），被上訴人就被
    保險人高淑芬生前向其投保系爭保險契約，保險期間自93年
    8月31日起至94年8月31日止，並約定被保險人高淑芬一般意
    外死殘保額為100萬元 ，及上訴人為系爭保險契約之受益人
    等事實並不爭執，然否認被保險人高淑芬係因跌倒致頭部外
    傷並導致顱內出血而死亡之事實，是本件爭執點在於被保險
    人高淑芬之死亡原因為何？經查：
(一)、按傷害保險人於被保險人遭受意外傷害及其所致殘廢或死亡
    時，負給付保險金額之責；前項意外傷害，指非由疾病引起
    之外來突發事故所致者，保險法第131條第1、2項分別定有
    明文。意外傷害保險乃相對於健康保險，健康保險係承保疾
    病所致之損失，意外傷害保險則在承保意外傷害所致之損失
    。人之傷害或死亡之原因，其一來自內在原因，另一則為外
    在事故，內在原因所致之傷害或死亡，係指被保險人因罹患
    疾病、細菌感染、器官老化衰竭等身體內部因素所致之傷害
    或死亡；至於外來之意外事故，則係指內在原因以外之一切
    事故而言，其事故之發生具有外來性、偶然性及不可預見性
    ，除保險契約另有特約不保之事項外，意外事故均屬意外傷
    害保險所承保之範圍。依系爭保險契約第5條 ：「被保險人
    於本契約有限期間內，因遭受意外傷害事故，致其身體蒙受
    傷害而致殘廢或死亡時，依照本契約的約定，給付保險金。
    前項所稱意外傷害故，指非由疾病引起之外來突發事故」、
    第6條：「被保險人於本契約有效期間內遭受第5條約定的意
    外傷害事故 ，自意外傷害事故發生之日起180日以內死亡者
    ，本公司（即被上訴人）按保險金額給付身故保險金」之約
    定條款以觀，上訴人得請求之保險金，須符合被保險人高淑
    芬之死亡係非由疾病引起、外來、突發等要件之事故，是依
    舉證責任分配原則，上訴人就上開事項負有舉證之責。
(二)、上訴人雖以系爭相驗屍體證明書記載被保險人高淑芬之直接
    引起死亡之原因為顱內出血，死亡方式為意外，主張本件應
    屬意外事故云云。然查，檢察官職司犯罪偵查，其相驗之主
    要目的為偵查死者死亡原因有無外力介入以及是否有應對死
    者死亡應負刑事責任之人，故進行相驗時，將死亡方式概略
    區分為「病死或自然死」、「意外死」、「自殺」、「他殺
    」或「不詳」，僅對於具有他殺嫌疑之死亡案件負有偵查訴
    追之責，故偵查犯罪所為死亡原因之認定，與系爭保險契約
    之保險事故是否發生所為被保險人高淑芬死因之認定，兩者
    認定之目的不同。本件經原審函詢基隆長庚醫院關於被保險
    人高淑芬於94年7月16日送至該院診療過程 ，據該院回覆稱
    ：「高淑芬於94年7月16日至本院就診時頭部有外傷 ，但依
    其頭部電腦斷層檢查顯示為腦幹出血，故診斷結為果『腦幹
    出血』」等語，且據當時主治醫師陳建光書面陳述：「病患
    （即高淑芬）有腦出血，頭部及身體有挫傷，我想最大的爭
    議是因跌倒後腦部受創引起顱內出血（如同法醫驗屍報告）
    ，還是因高血壓導致顱內出血、意識不清才跌倒、抽搐，而
    有頭枕部的皮下血腫及身體的挫傷？我的判斷是依據病患的
    頭部電腦斷層。病患的電腦斷層顯示腦幹出血，是高血壓導
    致腦溢血常見的位置，而不是典型的因外傷導致顱內骨折、
    硬腦膜出血或腦挫傷出血。電腦斷層經過腦神經內科醫師及
    放射科醫師會診後的報告也有相同的描述…法醫的驗屍報告
    係因家屬的描述及現場的理學檢查所作的判斷，有他的專業
    考量，我主要是依據電腦斷層的發現，加上高女士有高血壓
    病史，所作的判斷…。 」等語綦詳，有該院95年4月20日（
    95）長庚院基字第0453號函附高淑芬病歷資料及陳建光醫師
    就處置過程之說明書在卷可稽（原審卷第66頁、第67頁）。
    雖上訴人以基隆長庚醫院人員或陳建光醫師並未目睹被保險
    人高淑芬之死亡，亦未檢查高淑芬之屍體，自無從判斷高淑
    芬之死因非因外傷所致云云。然檢察官或法醫師亦未目睹被
    保險人高淑芬跌倒，然其卻於系爭相驗屍體證明書記載被保
    險人高淑芬係因跌倒而發生意外死亡！足見判斷死亡之原因
    ，只要有充足之醫學資料即為已足，無庸親眼目睹死亡之過
    程。經查，陳建光為高淑芬之診治醫師，有診療摘要可憑（
    原審卷第37頁），而陳建光醫師本於其專業知識及經驗並參
    考會診報告、病患電腦斷層及病歷資料而分析判斷高淑芬係
    因高血壓導致腦溢血而死亡，符合醫學原理，與系爭相驗屍
    體證明書之記載相較之下，自有較高之可信度。是上訴人援
    引系爭相驗屍體證明書記載內容，主張本件應屬意外事故云
    云，應非可採。
(三)、又原審於95年6月8日囑託台北榮民總醫院鑑定被保險人高淑
    芬死亡原因為何及腦幹出血是否為外傷引起，據該院回覆稱
    ：「二、依據貴院所附病人高淑芬於長庚醫院的腦部電腦斷
    層片子（名字：KAO SHU FEN，病歷號：0000000，日期：20
    05.7.16）顯示病人有廣泛的腦幹出血現象，合併第4腦室壓
    迫，而無其他重大發現。究其原因當以高血壓所自發性引起
    者為最常見，至於頭部外傷所引起之單純性腦幹大量出血則
    較少見。其死亡原因，則為腦幹出血所致之中樞及呼吸衰竭
    」、「三、無法以頭皮表面（頭顱骨外部）的傷痕，診斷腦
    部（顱內）出血的嚴重度。四、嚴重頭部外傷致死未必合併
    腦幹出血」等語，有該院95年6月19日北總神字第095001073
    1號函、95年8月7日北總神字第0950014377號函在卷可稽（
    原審卷第126頁、第146頁）。再依基隆長庚醫院提供予被上
    訴人之診療摘要亦記載被保險人高淑芬之死亡非因外傷所引
    起等語，有診療摘要在卷可稽（原審卷第37頁）。復參以被
    保險人高淑芬確有高血壓之病史，亦有基隆長庚醫院病歷摘
    要在卷可考（原審卷第88頁、第89頁），是綜合上開陳建光
    主治醫師之說明書、被保險人之病歷資料、診療摘要、台北
    榮民總醫院鑑定結果、被保險人高淑芬高血壓病史，並參以
    被保險人高淑芬若僅單純跌倒受傷，以其正值壯年，當可呼
    喊及開門求救，然其家人竟不知其已在浴室內死亡多時等，
    此顯非單純跌倒受傷應有之現象，堪認被保險人高淑芬死亡
    原因，應係其自身之高血壓疾病導致腦幹出血（即俗稱腦中
    風）所致。上訴人主張被保險人高淑芬死亡原因為意外傷害
    事故云云，顯與事實有違，委無可採。
(四)、上訴人雖主張：被保險人高淑芬確有受頭枕部血腫12X8公分
    、左膀瘀腫12X6公分等外傷，基隆長庚醫院及台北榮民總醫
    院均忽略此一事實，顯有不當云云。然被保險人高淑芬係高
    血壓引起腦幹出血（即俗稱腦中風）致死，已如前述。而被
    保險人高淑芬因腦中風而倒地，是其頭部、肩膀有碰觸地板
    而受傷乃自然之情，陳建光醫師亦直指其有身體挫傷之情。
    台北榮民總醫院並指出其死因為腦幹出血所致之中樞及呼吸
    衰竭，並說明無法以頭皮表面的傷痕，診斷腦部（顱內）出
    血的嚴重度；嚴重頭部外傷致死未必合併腦幹出血等情，有
    上開書面報告及台北榮民總醫院回覆函可稽，可見基隆長庚
    醫院及台北榮民總醫院均有發現被保險人高淑芬外傷乙節，
    並無上訴人所指有忽略其外傷之事實。又腦中風為急症，有
    生命危險，與頭部外傷相較，自不可等閒視之，是基隆長庚
    醫院乃以腦中風之方式看待，而未以外傷之方式處理，應無
    違反醫療程序可言，且若該等外傷極為嚴重，該醫務人員豈
    有漠視之理，而其家屬於醫療過程中又未曾就此表示意見，
    足證該外傷傷勢並非嚴重，亦非醫療之重點，基隆長庚醫院
    有無將該外傷之事實記載於病歷上，已無關宏旨，上訴人以
    此主張被保險人高淑芬係因外傷意外致死云云，亦非可採。
(五)、上訴人又主張：台北榮民總醫院所出具之鑑定報告：「頭部
    外傷所引起之單純性腦幹大量出血則較少見。」，然該院神
    經醫學中心網頁之記載，「頭部外傷是頭部受到外力直接或
    間接作用所造成的一種傷害，可從頭部撕裂傷到顱骨骨折、
    顱內出血、腦挫傷等…嚴重頭部外傷導致死亡及傷殘比率極
    高」，顯見此與上開鑑定報告記載「頭部外傷所引起之單純
    性腦幹大量出血則較少見」之見解不符，難認該鑑定報告得
    以推翻相驗報告云云。然上開所謂「嚴重頭部外傷導致死亡
    及傷殘」非指單純頭部外表受傷，而係指頭部受創後導致顱
    內受傷之情形謫言，諸如顱骨骨折、顱內出血、腦挫傷…等
    。而本件被保險人高淑芬之病症為腦幹大量出血，為腦中風
    之現象，此與顱骨骨折、顱內出血、腦挫傷等病症，迴不相
    同，是上開鑑定報告認：「頭部外傷所引起之單純性腦幹大
    量出血則較少見。」，與上開網頁之記載內容，並無矛盾之
    處，上訴人將二者混為一談，殊非可取。
(六)、上訴人復主張：凡係非屬疾病所造成之傷害，得與疾病競合
    ，同屬意外之範圍，是被保險人高淑芬所受之外傷自可與其
    疾病競合，而屬保險事故云云，並援引最高法院94年度台上
    字第1133號判決為理論之根據。經查最高法院上開判決事實
    係指「被保險人因癲癇發作，向後仰倒在地，造成頭部外傷
    引發顱內出血而死亡，該頭部外傷引發顱內出血之傷害得癲
    癇疾病合併為意外直接原因」。該案被保險人既為頭部外傷
    引發顱內出血，依上開台北榮民總醫院神經醫學中心網頁之
    記載，頭部外傷引發顱內出血導致死亡及傷殘比率極高等情
    ，則該傷勢與癲癇疾病得合併為意外直接原因，應屬合理之
    解釋，然本件被保險人高淑芬雖有輕微外傷，該外傷對死因
    顯無助力，難與腦溢血合併為死亡之原因，上訴人所援引之
    上開判決其事實與本件明顯不同，自難比附援引，是其此部
    分之主張，亦屬無據。
四、綜上所述，被保險人高淑芬係因自身之高血壓疾病致腦幹出
    血致死，並非意外死亡，與系爭保險契約第5、6條及保險法
    第131條第1、2項所謂之「意外傷害事故」 有間，是上訴人
    依系爭保險契約，請求被上訴人給付意外事故保險金100 萬
    元及自94年8月1日起至清償日止，按年息10％計算之利息，
    即屬無據。原審為上訴人敗訴之判決，經核於法並無不合，
    上訴意旨指摘原判決不當，求予廢棄改判，為無理由，應予
    駁回。
五、本件事實已臻明確，兩造其餘之攻擊或防禦方法，及未經援
    用之證據，經本院斟酌後，認為與判決基礎之事實並無影響
    ，均不足以影響本裁判之結果，自無庸一一詳予論駁之必要
    ，併此敘明。
六、據上論結，本件上訴為無理由，依民事訴訟法第449條第1項
    、第78條，判決如主文。
中　　華　　民　　國　　96　　年　　3 　　月　　20　　日
                    民事第十五庭
                        審判長法　官　湯美玉
                              法　官　許文章
                              法　官　黃國永
正本係照原本作成。
不得上訴。
中　　華　　民　　國　　96　　年　　3 　　月　　20　　日
　　　　　　　　　          　書記官  葉國乾
